最高法院刑事判決　　　　　　　　　　　　　　　九十三年度台上字第三０七四號
　　上　 訴 　人　台灣高等法院檢察署檢察官
　　上訴人即被告　乙○○
　　被　　　　告　甲○○
　　　　　　　　　丙○○
右上訴人等因被告等違反貪污治罪條例案件，不服台灣高等法院中華民國九十二年三
月二十七日第二審更審判決（九十年度重上更(三)字第四二號，起訴案號：台灣基隆地
方法院檢察署八十一年度偵字第七五二、二二０二、二二０三、二四五七、二六四二
號、八十一年度偵緝字第四五號），提起上訴，本院判決如左：
    主  文
原判決撤銷，發回台灣高等法院。
乙○○之上訴駁回。
    理  由
一發回部分：
本件原判決認定上訴人即被告乙○○曾因毀損罪，經第一審法院判處有期徒刑二月確
定，於民國（下同）七十九年五月三十一日執行完畢。因彭一心（檢察官通緝中）原
係海關關員，去職後參與設在台北市之達善企業有限公司（簡稱達善公司）之經營，
並為股東，達善公司於七十九年間係由彭一心之岳父即被告丙○○擔任名義負責人，
彭一心則擔任實際負責人。又因達善公司在第一商業銀行忠孝東路分行及上海商業銀
行東台北分行均設有信用狀貸款帳戶，用以進口國外電器產品等物販售，嗣因進口電
器產品加計各項稅捐後利潤較為微薄，彭一心乃思於正常進口管道外，再另以逃漏稅
捐之方式進口電器用品，以提高利潤，於八十年九月間起，彭一心即將達善公司進口
報關事項交由乙○○承辦。乙○○因私自在外接單，未敢以銘興報關行之名義報關，
乃利用其與基隆市○○路七十四號三樓群盛報關有限公司（以下簡稱群盛報關行）職
員鄧燕卿（業經第一審判決有期徒刑一年，緩刑三年確定）相識，經常出入該報關行
之機會，意圖為自己不法之所有，將該報關行因工作需要，已將報關人名稱、簽章及
專責人員姓名簽章欄均事先予以簽名蓋章妥當，而置於角落桌上之空白進口報單，於
八十年九月間伺機竊取一疊。之後於同年十月至十二月間，乙○○執竊得之報單，先
後多次依達善公司交付之真實進口資料，改以該公司借得之清忠企業行、港全企業行
名義繕打如原判決附表壹編號一至七號之報單，而偽造群盛報關行之進口報單，足以
生損害於該報關行。鄧燕卿則利用為群盛報關行處理事務，與乙○○共同基於概括之
犯意，先後多次在群盛報關行內，由鄧燕卿擅取群盛報關行圓戳、長條戳、姓名戳，
交由乙○○蓋用印文於所製作之進口貨櫃集中查驗吊櫃通知單上之申請人簽章欄及委
任書上，而共同偽造群盛報關行之委任書及集中查驗吊櫃通知單，致生損害於群盛報
關行之利益。乙○○其後即行使上開偽造之報單，向海關投單，依正常程序進口物品
，並於驗貨時將偽造之委任書、集中查驗吊櫃通知單持而行使交付於海關。乙○○又
於前開八十年十月至十二月間，為達善公司以借得之清忠、港全二家商號報關之期間
，彭一心除依前開正常程序進口貨物外，另為達到替達善公司逃漏稅捐之目的，乃與
乙○○相商，由乙○○投單後申請查驗，彭一心則先後四次以達善公司名義向第一商
業銀行忠孝東路分行、上海商業銀行東台北分行申請開發信用狀，分別自日本、美國
等地購買如原判決附表貳編號一至四所示，項目繁多之實際貨物及數量之三菱電視機
等物進口，貨物運抵基隆港後，彭一心即向銀行付清信用狀價款贖單，將國外出貨客
戶寄來之大提單及相關資料交由乙○○向船運公司換取小提單，並將受貨人變更為所
借得虛設行號之清忠企業行或港全企業行。上開手續辦妥後，由乙○○取依上開資料
，於基隆市○○路一七四巷六號自宅以打字機在前開竊得之進口報單上，偽造群盛報
關行之進口報單，足以生損害於群盛報關行，且報單係製作真假兩套，其中進口報單
首頁僅製作一份，惟該頁上之離岸價格欄、進口稅、商港建設費、貨物稅、稅費合計
及營業稅稅基等項，則依不實之來貨資料計算登載，其餘報關須用之發票（ invoice
）、裝箱單（packing list）、貨價申報書及報單第二頁則製作真、假各一份，其中
發票係以偽造方式製作一份，其上並偽簽出貨人之署押，足以生損害於各出貨人。乙
○○於真假進口報單製作完竣後，即持至群盛報關行，央求知情之鄧燕卿代為書寫報
單首頁上納稅義務人之中文名稱住址，以免萬一事發為人查覺其筆跡。由鄧燕卿以右
揭事實欄一所方法，先後多次將群盛報關行之圓戳、長條戳、姓名戳盜交由乙○○
蓋用印文於真假兩份報單上之騎縫部位及委任書、進口貨櫃集中查驗吊櫃通知單上，
而偽造成係群盛報關行所出具，且於蓋用騎縫章時特別注意使報單首頁各與真假報單
之第二頁均能合。乙○○明知上開報單首頁係登載不實，仍將原判決附表貳編號一
至四之報單與真實報單資料，先後四次投單及申請查驗，矇使身為公務員之海關關員
（甲○○除外）收件而登載於職務上所掌已成公文書之報單上而生損害於公眾。又乙
○○因常跑海關瞭解向海關申報查驗，先由海關收單，收單之海關關員為吳立晉，收
單後之派單雖由驗貨課課長隨機分派，惟海關驗貨員係依服務年資久暫次序派單，海
關關員即被告甲○○最資深，乙○○可依海關之實務流程預知甲○○可能為其申請查
驗之驗貨員，縱其申報查驗並未分派予甲○○查驗，仍可撤回重新申報直至派由甲○
○查驗為止。乙○○亦明知海關關員驗貨時，因須會同其他單位人員一齊驗貨，且貨
櫃場內亦有海關之機動隊巡查，為免被查獲，由於報單之第二張須蓋驗貨人之職名章
，且第一、二張之間已蓋有收單關員之騎縫章。乙○○乃先於八十年十月初，在台北
市共同委託不知情之不詳之人所偽造之「基隆關稅局吳立晉」及「基五關稅局甲○○
」之職名章二顆（非屬公印）（乙○○因未注意甲○○服務之單位為基隆關稅局六堵
支關，偽刻之職名章誤為「基五關稅局甲○○」），在第一、二張報單間偽蓋吳立晉
騎縫章，在第二張報單上蓋用偽造之「基五關稅局甲○○」印文，事畢，再將製作之
上開真報單（連同上開含有部分不實記載之第一頁）及其他相關資料向海關投單申請
查驗。乙○○並於次日即甲○○查驗時，乘甲○○不注意之際，在原判決附表貳編號
一之報單後方取樣欄之旁，偽簽陳世忠之署押，足以生損害於陳世忠。乙○○待甲○
○查驗完畢送主管覆核轉估價課估稅之機會，伺機將與假報單相符之樣品型錄封存於
樣品袋內送關備查，並抽掉甲○○已挑認之真報單及相關報關資料，改以內容相同之
假報單及相關報關資料送估價課估稅。又因乙○○、彭一心明知其中八十一年十一月
十三日報關，報單號碼ＡＥ＼八０＼五八七九＼００四二號、櫃號MAEU000000
0號之第二頁假報單貨物第六頁之電源供應器，驗估人員要求繳驗檢驗合格證，乃共
同偽造經濟部商品檢驗局基隆分局八十年十一月十八日，報驗申請號碼二０二ＷＯ三
五九八一「輸入先行放行通知書」之公文書，並加蓋其等事先託不知情之不詳之人盜
刻之屬該分局公印之鋼印及局長吳大有橫戳於其上，持以行使矇混過關，足生損害於
該分局、吳大有及海關課稅正確性，使達善公司順利逃漏如原判決附表貳編號一至編
號四所示之鉅額貨物稅、營業稅，前後共四次得逞。又已判決確定之田宗良知悉彭一
心以前開方式逃漏不少稅捐，乃思如法泡製，乙○○乃又基於前開之概括犯意，與田
宗良基於共同犯意之聯絡，由田宗良向不詳姓名之人借用虛設之「大醇貿易有限公司
」（以下簡稱大醇公司）名義，自日本進口如原判決附表貳編號五所示實際貨物名稱
及數量之電器產品至基隆港，於八十年十二月間以前開相同手法，由乙○○以先前竊
自群盛報關行之進口報單偽造群盛報關行之真假二套報單，乙○○、鄧燕卿二人並共
同基於前開之概括犯意，盜蓋群盛報關行之印章於報單資料上而偽造委任書等資料，
乙○○再持而行使，足以生損害於群盛報關行。其後再由乙○○依前開同一投單、申
驗、驗貨之手法，預估並交由驗貨關員甲○○查驗。乙○○並基於概括犯意，再次於
取樣欄旁偽簽陳世忠之署押，足以生損害於陳世忠。乙○○並於海關關員甲○○驗貨
後，伺機將該等已為公文書之進口報單第一頁上進口稅欄、稅費合計欄、營業稅稅基
欄第一位數字予以輕刮除去，加以變造，使進口稅及稅費合計欄各少列數十萬元，營
業稅稅基欄則少列數百萬元，並持以行使交予核課稅捐之關員，另再取洗碗機型錄一
種封於樣品袋內，並按假報單內容核課稅捐，致海關陷於錯誤，而僅依其申報課稅，
嗣於八十年十二月十七日，乙○○前往領貨時，為海關機動隊當場複驗查獲致未逃漏
稅捐得逞等情，因而撤銷第一審關於乙○○、甲○○、丙○○部分之判決，改判依牽
連犯規定，從一重論處乙○○連續共同行使偽造私文書，累犯罪刑，又以公訴意旨認
被告甲○○涉犯貪污治罪條例第四條第五款、稅捐稽徵法第四十三條第一項、刑法第
二百十六條、第二百十一條、第二百十三條之罪嫌，被告丙○○涉有貪污治罪條例第
十條第一項、稅捐稽徵法第四十一條、刑法第二百十六條、第二百十條、第二百十四
條之罪嫌部分，經審理結果認其二人犯罪不能證明，因而諭知甲○○、丙○○均無罪
，固非無見。
惟查：(一)本件台灣基隆地方法院檢察署檢察官僅對第一審判決關於諭知凌華蕓無罪部
分提起第二審上訴（該部分上訴，嗣經原審法院以八十二年度上訴字第一０六七號判
決駁回上訴確定在案），並未對第一審判決關於論處甲○○、乙○○、丙○○三人罪
刑部分提起上訴（參見附於原審上訴字卷第三十四頁之上訴書）。原判決於當事人欄
竟贅列該檢察官為上訴人，顯有疏誤。(二)偽造之印章、印文或署押，不問屬於犯人與
否，沒收之。刑法第二百十九條定有明文。原判決就該判決附表（下稱附表）參編號
１至編號５所示進口報單及「經濟部商品檢驗局先行放行通知單」上偽造之印文，偽
造之「陳世忠」署押，不依上揭規定宣告沒收，竟以該印文、署押已編為海關公文書
之一部分為由，認毋庸另為沒收之諭知，其法律見解亦有違誤。(三)觀附表貳、附表參
編號１至編號５所示之進口報單原本（見外放證物袋），其第一聯收單欄及第一頁、
第二頁騎縫間均蓋有「基隆關稅局吳立晉」之圓戳印，倘認該圓戳印章為偽造，則上
開印文均屬偽造之印文，原判決僅認上開報單第一頁、第二頁騎縫間加蓋之印文始為
偽造之印文，與事實尚未盡相符。又觀編號２所示之進口報單（埋單編號00000
000號）其後所附經濟部商品檢驗局基隆分局輸入先行放行通知書（填發日期：八
十年十一月十八日，報驗申請號碼二０二ＷＯ第三五九八一號），其上僅有蓋該分局
分局長「吳大有」之橫戳印於其上，並無加蓋該分局之鋼印，原判決認有加蓋偽刻之
該分局鋼印於其上，與卷內證據資料亦不相符。(四)附表貳所示申報進口貨物之進口報
單，自八十年十月間起至同年十二月間（詳細報關日期如附表參所示），如何由甲○
○及田宗良提供發票、裝箱單，由乙○○以其盜取群盛報關行已蓋好報關人名稱、印
章、負責人姓名簽章之空白報單，製作二套報單，報單首頁一份，其上離岸價格欄、
進口稅、商港建設費、貨物稅、稅費合計，營業稅基等項，依不實來貨資料計算登載
，第二頁則製作真假各一份，由鄧燕卿代書首頁上之納稅義務人之中文名稱（即港全
企業行、清忠企業行、大醇貿易有限公司），盜蓋群盛報關行圓戳、長條戳、姓名章
於進口報單，進口貨櫃集中查驗吊櫃通知單、委任書上，由乙○○持以向海關申報查
驗，甲○○依真實報單查驗之後，將報單第二頁及相關資料抽換成事先製作好之假資
料，以低稅率物品送分估課估稅，圖利貨物進口人即丙○○、彭一心及田宗良，幫助
渠等逃漏營業稅、貨物稅（幫助田宗良逃漏稅捐部分，未得逞）等情，迭據乙○○於
受法務部調查局航業海員調查處（下稱調查處）人員訊問時及受檢察官訊問時供述綦
詳（見偵字第七五二號偵查卷第一卷《下稱偵一卷》第四頁至第十頁、第四十頁至第
四十四頁、第八十九頁至第九十頁，上揭偵查卷第二卷《下稱偵二卷》第四十九頁至
第五十一頁、第一四八頁至第一五三頁、第一五五頁至第一五九頁、第二一二頁至第
二一六頁、第二二八頁至第二三二頁、第二七一頁至第二七二頁），關於甲○○驗完
上揭編號５之貨物後，如何將進口報單第二頁抽換，並將其上「進口稅欄」、「稅費
合計欄」、「營業稅基欄」之阿拉伯數目字最前之「４」字刮去，亦據乙○○於偵查
中供述甚詳（偵二卷第二一二頁反面），乙○○並於調查處明確供稱：抽換報單確係
甲○○所為，因投遞報單後，報單一直在他手上，且報關員依海關規定通常不准進入
櫃台關員辦公室內，不可能再有機會進行抽換盜蓋印章，該抽換盜蓋印章工作一直都
是由甲○○負責；報單由甲○○交股長複核，再由甲○○交總務人員，再交分估關員
，這些程序時間都很短，也都在辦公室內，根本沒有機會由伊來做這些事，而且，報
單由甲○○送上去後，已完成驗貨，取樣及電腦建檔等程序，資料已齊，別的關員如
股長、分估關員也不敢和伊勾結抽換報單，而且以前伊和甲○○合作得很好，伊也不
需要再和其他關員勾結進行這些動作等語（見偵二卷第五十頁背面、第五十一頁），
乙○○上揭不利於甲○○、丙○○之供述，有甲○○於偵審中供認：上揭五份報單進
口貨物均由伊查驗等語可資參酌；且上揭編號１、編號５之進口報單第一頁背面有關
樣品係由報關行人員會同海關關員抽樣無訛一欄，係由乙○○於甲○○面前偽簽「陳
世忠」署名，亦經乙○○、甲○○供認屬實（見偵二卷第八十頁反面、第一六三頁）
，乙○○所供驗貨報單送核之程序，係由甲○○經手，且報關人員不可自櫃台逕自進
入關員辦公區等情，亦經證人即基隆關稅局六堵支關驗貨課長鄭啟吉於受調查處人員
訊問時證實（見偵二卷第四十頁背面、第四十一頁），甲○○亦於受調查處人員訊問
時，供認上揭編號５之進口報單係由伊交予鄭啟吉複核後，再親手將該報單取回送到
總務彭一定手上等語（見偵一卷第一００頁），復有起訴書所載其他不利於甲○○、
丙○○之事證可資佐證，似難遽認乙○○上揭供述為不實在。按公務員應遵守誓言，
忠心努力，依法律命令所定，執行其職務；公務員不得假借權利以圖本身或他人之利
益，公務員服務法第一條、第六條前段分別定有明文。倘認乙○○上揭供述之事實屬
實，則甲○○依據法令從事公務之人員與非依據法令從事公務之人員乙○○勾串，就
主管之事務，明知違背法令，直接圖丙○○、彭一心私人不法利益，並使丙○○、彭
一心獲得利益（即獲得逃漏進口關稅、貨物稅、營業稅稅捐之利益），能否遽認甲○
○、乙○○無共犯貪污治罪條例圖利、行使偽造公、私文書、行使使公務員登載不實
文書、行使公務員登載不實文書、及幫助逃漏稅捐（指幫助丙○○、彭一心逃漏貨物
稅、營業稅部分）等罪，仍有研求之餘地。(五)丙○○於檢察官偵查中對於附表貳編號
一至編號四所示四件貨品進口之信用狀之簽發，已供稱：「我先與這二家銀行洽談好
契約內容、並且簽好字、蓋好章後，由我們公司小姐去銀行洽談聲請」、「我去洽談
信用額度」等語（見偵二卷第四一一頁），乙○○亦於檢察官偵查中供稱：「事實上
是丙○○利用『清忠』、『港全』公司名義來換取小提單，並且報關，藉以逃漏關稅
及夾帶私貨」「我打電話到達善時，丙○○接過電話，另外丙○○也與我、彭一心、
甲○○四人一起在外面吃飯，也談過這些業務」等語（見同上卷第二六九頁、第二七
二頁），倘認丙○○、乙○○上開供述屬實，佐以前揭不利於丙○○之事證，縱認丙
○○與其女婿係屬於甲○○、乙○○非法圖利之對象，而不應認其與甲○○、乙○○
共犯非法圖利罪，然其及女婿彭一心，與乙○○、甲○○共謀，以偽造文書等方法逃
漏貨物稅、營業稅之稅捐，亦似難遽認無被訴偽造文書及違反稅捐稽徵法第四十一條
等犯行。(六)倘認乙○○前揭不利於甲○○之供述屬實，則其二人共謀私擅刻「基五關
稅局甲○○」印章加蓋於進口報單部分，因所刻者係甲○○自己之職章，自難認有偽
造該印章之可言，原判決認該印章係盜刻之印章，亦似有未合。(七)乙○○嗣後於法院
審理中所為翻異其於調查處及檢察官偵查中之供詞，似與前揭不利於甲○○、丙○○
之其他事證不符，其翻供是否係企圖迴護甲○○、丙○○？自應就前揭事證以及其他
相關事證詳予查明審酌，明取捨判斷之心證理由，俾為適法之判決。原審未詳予查
明審酌上情，遽採信乙○○於法院審理中所為翻供之詞，而為判決，尚嫌率斷，並有
查證未盡及理由不備之違誤。以上或為檢察官上訴意旨所指摘，或為本院得依職權調
查之事項，應認原判決仍有撤銷發回更審之原因。原判決對於乙○○不另為無罪諭知
部分，基於審判不可分之原則，應併予發回。又貪污治罪條例有關公務員圖利罪之規
定，於甲○○、乙○○行為後業經多次修正，更為審判時應併予注意。
二乙○○上訴駁回部分
按提起第三審上訴，上訴書狀應述上訴之理由，其未述者，得於提起上訴後十日
內補提理由書於原審法院，未補提起，毋庸命其補提，逾上開法定期間，而於第三審
法院判決前，仍未提出上訴理由書狀者，應以判決駁回其上訴，此觀刑事訴訟法第三
百八十二條第一項、第三百九十五條後段之規定自明。經查乙○○具狀聲明上訴後，
迄未補提上訴理由狀，其上訴為不合法，爰合依上揭規定駁回其上訴。
據上論結，應依刑事訴訟法第三百九十五條後段、第三百九十七條、第四百零一條，
判決如主文。
中　　　華　　　民　　　國　　九十三　　年　　　六　　　月　　 十七 　　日
                              最高法院刑事第十二庭
                                  審判長法官  陳　正　庸
                                        法官  王　居　財
                                        法官  張　清　埤
                                        法官  林　開　任
                                        法官  呂　永　福
      右正本證明與原本無異
                                              書  記  官
中　　　華　　　民　　　國　　九十三　　年　　　六　　　月　　二十九　　日
                                                                        Ｌ
